ACORDAO-COMPLETO-2539575

ACÓRDÃO 1967/2022 ATA 33/2022 - PLENÁRIO

VISTOS, relatados e discutidos estes embargos de declaração opostos por Enecon S/A - Engenheiros e Economistas Consultores, Alexandre de Oliveira, Normando Lima de Oliveira Filho e Luís Munhoz Prosel Junior, em face do Acórdão 1002/2022-TCU-Plenário, de natureza condenatória;
	ACORDAM os Ministros do Tribunal de Contas da União, reunidos em sessão do Plenário, nos termos dos arts. 32, inciso II, e 34 da Lei 8.443/1992, ante as razões expostas pelo Relator, em:
	9.1. conhecer dos embargos de declaração opostos para, no mérito, rejeitá-los; e
	9.2. dar ciência desta decisão aos embargantes.

Embargos de declaração opostos por Enecon S/A - Engenheiros e Economistas Consultores, Alexandre de Oliveira, Normando Lima de Oliveira Filho e Luís Munhoz Prosel Junior, em face do Acórdão 1.002/2022-TCU-Plenário, de natureza condenatória.

Departamento Nacional de Infraestrutura de Transportes.

3. Interessados/Responsáveis/Recorrentes:
3.1. Responsáveis: Alexandre de Oliveira (XXX.967.786-XX); Empresa Construtora Brasil S.A. (17.164.435/0001-74); Enecon S/A Engenheiros e Economistas Consultores (33.830.043/0001-53); Luis Munhoz Prosel Junior (XXX.516.676-XX); Normando Lima de Oliveira Filho (XXX.592.334-XX).
3.2. Recorrentes: Enecon S/A Engenheiros e Economistas Consultores (33.830.043/0001-53); Alexandre de Oliveira (XXX.967.786-XX); Normando Lima de Oliveira Filho (XXX.592.334-XX); Luis Munhoz Prosel Junior (XXX.516.676-XX).

13.1. Ministros presentes: Bruno Dantas (na Presidência), Walton Alencar Rodrigues, Benjamin Zymler, Augusto Nardes (Relator), Aroldo Cedraz e Antonio Anastasia.
13.2. Ministros-Substitutos convocados: Augusto Sherman Cavalcanti e Marcos Bemquerer Costa.
13.3. Ministros-Substitutos presentes: André Luís de Carvalho e Weder de Oliveira.

AUGUSTO NARDES

Ministro João Augusto Ribeiro Nardes.

Tratam os autos de Tomada de Contas Especial instaurada por força dos subitens 9.6 e 9.7 do Acórdão 3584/2014-TCU-Plenário, da relatoria do então Ministro José Múcio Monteiro, modificado em sede de pedido de reexame pelo Acórdão 2737/2016-TCU-Plenário, da relatoria do Ministro Vital do Rêgo, em face de irregularidades identificadas nas obras de construção do Viaduto Márcio Rocha Martins, em substituição ao Viaduto Vila Rica, na BR040/MG, conforme noticiado em representação do Ministério Público Federal acerca da má qualidade da obra e do longo tempo decorrido para sua liberação ao tráfego.
2.	Por meio do Acórdão 1002/2022-TCU-Plenário, de minha relatoria, este Tribunal acolheu parcialmente as alegações de defesa apresentadas pelos responsáveis, julgou irregulares as suas contas, condenou-os ao pagamento de débito solidário e lhes aplicou multas individuais.
3.	Irresignados, apresentaram embargos de declaração contra a decisão proferida a empresa Enecon S/A - Engenheiros e Economistas Consultores (peça 131) , os Srs. Alexandre de Oliveira (peça 140) , Normando Lima de Oliveira Filho e Luís Munhoz Prosel Junior (petição conjunta à peça 145) .
4.	Transcrevo a seguir a essência dos argumentos apresentados por cada embargante:
4.1.	Embargos de declaração apresentados pela empresa Enecon S/A - Engenheiros e Economistas Consultores (peça 131) :
"II.1 - Das omissões na fundamentação do Acórdão. 
a) Achado 3.5 - Superfaturamento decorrente de quantitativo inadequado - Ausência de manifestação acerca da garantia em juízo do valor do dano ao erário 
A primeira omissão que se percebe no r. acórdão recorrido diz respeito ao achado 3.5, em que foram afastadas as alegações de defesa desta Embargante, nos seguintes termos:
[transcrição dos parágrafos 82-85 do relatório do Acórdão 1002/2022-TCU-Plenário]
Contudo, ao condenar esta embargante, solidariamente com a Construtora ECB, a restituir ao erário o valor do dano, deixou esta Corte de Contas de se manifestar sobre a já informada garantia apresentada pela Construtora ECB, em juízo, para ressarcimento do dano. 
Conforme já havia sido informado pela Embargante e pela ECB em suas defesas, o quantitativo de ECT está sendo devidamente apurado em perícia técnica no âmbito da Ação Judicial n. 0009071-21.2015.4.01.3400, em que a empresa ECB garantiu perante o juízo o débito apontado por essa Corte de Contas, conforme apólice do seguro garantia juntado com a defesa.
Portanto, a omissão do r. acórdão reside no fato de que, após a quantificação na ação judicial do valor recebido indevidamente pela ECB, já estando o juízo garantido por ela, será o valor devidamente pago, não havendo que se falar em condenação solidária da ENECON em quantia que já tem seu pagamento garantido e que foi recebida exclusivamente pela ECB.
b) Da omissão quanto ao critério de cálculo da multa aplicada à Embargante.
Ao final do acórdão, esta i. Corte de Contas condenou esta Embargante ao pagamento de multa no valor de R$800.000,00 (oitocentos mil reais) :
[transcrição dos itens 9.3 do Acórdão 1002/2022-TCU-Plenário e seus subitens]
Contudo, não consta no acórdão embargado qualquer apontamento acerca do critério de cálculo da multa aplicada. O próprio Regimento Interno do Tribunal estabelece requisitos para tal fixação:
[transcrição dos arts. 267 e 268 do RITCU]
Desse modo, uma eventual responsabilização deverá ser proporcional à eventual culpa de cada um dos agentes e à gravidade da infração, aferição que não é possível ser feita em razão da ausência de indicação do critério utilizado. 
É necessário ter-se em mente que a aplicação de qualquer sanção administrativa deve ser compatível com a gravidade e a reprovabilidade da infração, respeitando-se o princípio da preservação da empresa, devendo ser observado, ainda, o princípio da proporcionalidade, expressamente consignado no art. 2.º, parágrafo único, inc. VI, da Lei 9.784/1999, que exigiu 'adequação entre meios e fins, vedada a imposição de obrigações, restrições e sanções em medida superior àquelas estritamente necessárias ao atendimento do interesse público'.
Diante disso, ainda que se entenda que a Embargante praticou algum ato que ensejasse a aplicação de penalidade, tal sanção não poderia ser a mais grave, tendo-se em vista que a empresa assumiu, a todo o tempo, postura fiel às exigências técnicas e legais. 
São esses os ensinamentos de Marçal Justen Filho: 
Não é compatível com a proporcionalidade que qualquer ilícito seja punido com a sanção de mais elevada gravidade. Essa solução não é mesmo desejável, eis que compromete a eficiência do sistema repressivo. Quando todas as condutas são punidas com a sanção de mais elevada gravidade, surge um incentivo à prática da infração mais grave. (Comentários à Lei de Licitações e Contratos Administrativos, 17ª Ed. Rev., atual. e ampl. p. 1351) . 
Diante disso, impõe-se seja sanada a omissão indicada, pormenorizando os critérios de aplicação da multa aplicada à Embargante.
II.2 Da contradição existente no r. acórdão 
a) Imputação de atividades à Enecon fora do escopo do contrato de supervisão. Levantamento de informações repassadas ao DNIT sobre o Desmoronamento nos Cortes C-01 e C-02 no bojo do Contrato TT203/2009 
Neste ponto, as alegações de defesa da Embargante foram afastadas pela Corte de Contas ao seguinte fundamento:
[transcrição dos parágrafos 50-59 do relatório do Acórdão 1002/2022-TCU-Plenário]
Sobre este tema, é preciso rememorar que a atuação da ENECON diante destes fatos se deu sempre dentro do Contrato 185/2007, firmado entre o DNIT e a ENECON para a supervisão das obras que, àquela altura, eram executadas pela ECB. Exatamente pelo fato do contrato firmado se limitar ao serviço de supervisão, a Enecon elaborou apenas estudos e levantamentos que subsidiaram o DNIT para que o órgão elaborasse as revisões de projeto necessárias. 
Da mesma forma, ocorrido o escorregamento dos taludes, a Enecon, cumprindo o escopo de um contrato de supervisão, tratou de realizar todos os estudos necessários à implantação das soluções cabíveis, material este, repita-se, encaminhado à supervisão do DNIT.
Assim, o Relatório de Estabilização de Taludes na Variante na Região do Viaduto Vila Rica, editado em abril/2010, se prestou a munir o DNIT de todas as informações necessárias à tomada de solução técnica, para sanar os problemas. 
Ademais, conforme apontado, o projeto original é o projeto contratado com a Enecon e foi aprovado pelo DNIT em 1998. A escolha do momento de utilização do projeto é exclusiva do DNIT, não tendo a Enecon qualquer ingerência a esse respeito, tendo sido cumprido, na época, o escopo de elaborar o projeto com base nas normas vigentes à época. 
Assim, padece de contradição o r. acórdão na medida em que não reconhece que a utilização de projeto desatualizado somente pode ser imputada ao DNIT e que a atuação da Enecon sempre se deu dentro do escopo de seu contrato de supervisão, se limitando a subsidiar o DNIT de informações para que o órgão fizesse todos os ajustes e adequações cabíveis. 
Deverá, nesse contexto, ser sanada a contradição apontada, afastando qualquer responsabilidade da Enecon por este achado.
III - PEDIDOS 
Ante o exposto, a Embargante requer: 
a) Preliminarmente, nos termos do art. 34, que sejam recebidos os presentes Embargos de Declaração, tendo em vista o preenchimento dos requisitos de admissibilidade previstos na Lei Orgânica do Tribunal; 
b) Quanto ao mérito, que seja dado provimento aos Embargos de Declaração para:
b.1) integrar o Acórdão nº 1002/2022, de forma a suprir as omissões indicadas; 
b.2) afastar a contradição consubstanciada na adoção de premissas equivocadas, de modo a afastar qualquer responsabilização da Embargante pelo Desmoronamento nos Cortes C-01 e C-02 no bojo do Contrato TT-203/2009."
4.2.	Embargos de declaração apresentados pelo Sr. Alexandre de Oliveira (peça 140) :
"2.1 Da contradição do Acórdão: embasamento em premissas equivocadas 
Como se observa do trecho retrotranscrito, o Voto e o Acórdão 1002/2022-TCU-Plenário, acolheu na integra a instrução da unidade técnica, lavrada por auditor da Secretaria de Fiscalização de Infraestrutura Portuária e Ferroviária (peça 113) , que contou com a anuência do corpo dirigente daquela unidade (peças 114 e 115) . Ocorre que a citada instrução foi baseada em premissas equivocadas, de modo que o Acórdão que ora se busca corrigir também se encontra maculado por esse vício. 
O Relatório rejeitou as alegações deste Defendente em relação ao superfaturamento decorrente de medição a maior dos serviços de escavação, carga e transporte sob a alegação de que o fiscal da obra teria atribuições legais e regulamentares de realizar o acompanhamento da qualidade e quantidade de serviços realizados na obra pública e, a despeito de contar com o assessoramento da supervisora, a responsabilidade final sobre os serviços medidos na obra seria do fiscal de contratos, na condição de agente público formalmente designado para exercer a função. 
Constata-se, nesse ponto, que a Especializada adotou premissa equivocada, já que, ao fiscal de contrato, cabe o acompanhamento da execução do empreendimento e considerando as dificuldades inerentes, a exorbitância e sua complexidade, por empresa contratada com a expertise necessária para assisti-lo e subsidiá-lo de informações pertinentes a essa atribuição. 
Diante da complexidade, importância e volume do empreendimento fora solicitado à Superintendência do DNIT (peça 103) a contratação de empresa especializada para alocação de equipe multidisciplinar para assessorar tecnicamente a Unidade nas tarefas de fiscalização e acompanhamento das obras e, principalmente, fornecendo dados, informações, controles tecnológicos e topográficos, quantificando serviços realizados, produzindo informações e elementos primários para realização das medições dos serviços. Do Termo de Referência do Edital n. 455/2006-00, extrai-se as atribuições que a ENECON S/A tinha como supervisora das obras:
5 - Atribuições: 
a) Verificar a efetividade... 
d) Efetuar em modelo específico as medições mensais das obras a serem executadas pela (s) construtora (s) e submeter as medições, com os elementos e dados de campo, às aprovações pela Fiscalização do DNIT. (...) 
j) Elaborar o Relatório Final da Obra, de acordo com o modelo do DNIT.'
Ora, em resumo, o fiscal é responsável pela verificação do cumprimento da execução contratual e como devidamente materializado por todos os registros peticionados pelo defendente nos processos, o fiscal de contrato cumpriu aquilo que a ele foi determinado. 
Afirma a área técnica e coaduna o douto Relator que, a medição a maior envolve um volume considerável de terraplanagem, aproximadamente 250 mil m3, volume que não deveria passar despercebido. 
Do mesmo modo, constata-se a contradição no fundamento adotado tanto pela área técnica, quanto pelo Ministro Relator, de que se o Tribunal não tivesse realizado a ação de controle, esse volume medido a maior sequer teria sido identificado e questionado. 
Ora está claro que tal afirmação trata-se de entendimento subjetivo, visto que, antes de mais nada, é preciso considerar toda a circunstância de acontecimento e execução dos volumes de terraplanagem, com destaque ao erro de sobre avaliação dos volumes existentes nos projetos elaborados pela ENECON, que impossibilitam ao fiscal a detecção de eventual sobre avaliação da medição apresentada para sua atestação. 
Excelência, antes que se faça esse tipo de afirmação é preciso considerar que o volume de terraplenagem apresentado pela ENECON na 1ª medição parcial era inferior e de mesma grandeza que o previsto na planilha (projeto) . 
Desta forma, estando o terrapleno concluído; executado em etapas e parcelas durante as limpezas de pista de material escorregado; alívio do peso do maciço em caráter de emergência em decorrência do risco de interrupção do corredor rodoviário e durante a execução do contrato em discussão, seria inimaginável estar ali ocorrendo uma sobre avaliação das quantidades, por estar a obra pronta e volume apresentado à fiscalização conforme definido em projeto; este fato determina que o erro ocorrido decorre, novamente, de falhas em projeto elaborado pela ENECON, por indicação de volume maior que o necessário à construção do talude. 
Ou seja, não se trata de um erro grosseiro que poderia ser percebido por pessoa com diligência abaixo do normal, ou que seria evitado por pessoa com nível de atenção aquém do ordinário, consideradas as circunstâncias do negócio. Dito de outra forma, o erro em questão não decorreu de uma grave inobservância de um dever de cuidado, isto é, que foi praticado com culpa grave, como descrito no art. 28 do Decreto-lei 4.657/1942 (Lei de Introdução às Normas do Direito Brasileiro) , incluído pela Lei 13.655/2018 (Acórdão 1689/2019-TCU-Plenário, Relator Min. Augusto Nardes; Acórdão 2924/2018-TCU-Plenário, Relator Min. José Mucio Monteiro; Acórdão 2391/2018-TCU-Plenário, Relator Min. Benjamin Zymler) .
[transcrição de jurisprudência]
Frisa-se que, o fiscal do contrato não dispunha de meios (instrumentos topográficos e softwares) para suscitar dúvida sobre as informações apresentadas pela Consultora no ato das medições; realizar a sobreposição de seções sugeridas pelo TCU era impossível ao representante da Administração, não se admitindo que o fiscal, para o serviço de terraplenagem, realizasse 'aferição das quantidades' no ato de atestação da medição. 
Douto Relator, ao fiscal caberia receber a medição parcial e verificar juntamente à supervisora, para atestá-la ao final. 
A Supervisora sim, era a competente pela aferição dos volumes de serviços, por meio de sua equipe técnica mobilizada: engenheiro, fiscais de campo, equipe topográfica, desenhistas e calculistas, tanto o era assim, que reconheceu seu equívoco por meio do ofício EX-086/2012-CT-526, assumindo que 'na realidade houve um tremendo erro na apuração do volume escavado' por ocasião da elaboração dos dados primários para a medição e entregues à fiscalização:
[...]
Assim, não há nos autos quaisquer elementos ou informações que possam suscitar ato falho, omissão ou dolo do fiscal durante o desempenho de suas funções, que cumpriu suas atribuições legais e regulamentares de acompanhar os serviços realizados na obra, se valendo, sempre, de suas avaliações feitas durante as inspeções e do assessoramento da supervisora, esta sim, diretamente responsável pelos controles qualitativos e quantitativos dos serviços à luz do edital que norteou a contratação. 
Nesse sentido, baseia-se o presente recurso, em premissa errada adotada pela área técnica e consequentemente pelo eminente Relator, que desconsidera acórdãos, jurisprudências e orientações dessa Corte de Contas. 
Isto porque os serviços em questão demandam, para seu levantamento, equipe de topografia; seção técnica para trabalhar os dados topográficos, desenhar seções e elaborar planilhas de cubação para se determinar o montante de serviço realizado, fato é que no presente caso, deve-se responsabilizar exclusivamente a pessoa jurídica de direito privado não vinculada à Administração, esta sim cometeu erros que somente por ela poderiam ser percebidos. 
Em que pese o erro cometido na avaliação de volume ser, aparentemente grosseiro, deve-se lembrar que o talude em questão é de grande dimensão e foi executado, em relação ao primeiro, com geometria totalmente diversa: afastamento do bordo da pista, declividade totalmente distinta, remoção da plataforma da pista recém construída, danificada pelo movimento do terrapleno, escavações no subleito de material saturado, ou seja, os planos dos taludes apresentavam, ao final, seções que não permitiriam, por si só, a partir de verificação visual, serem determinadas como sobre avaliadas. 
Ademais, há que se acrescentar ainda que, as medições PARCIAIS E PROVISÓRIAS realizadas são passíveis de ajustes e correções por ocasião da elaboração da medição final do contrato, ou do ato de seu recebimento, conforme determina o Acórdão 1738/2009-TCU-Plenário:
[transcrição de jurisprudência]
Há que se considerar também, que em nenhum momento tenta o fiscal da obra se eximir de suas responsabilidades e atribuições, mas inconforma-se com tamanha injustiça ao ser penalizado e condenado ao ressarcimento por algo que não teria como aferir, uma vez que o DNIT não lhe dispõe de equipamentos, softwares e pessoal. 
Desta forma, ao condenar o Recorrente a multa e solidariamente, com a Construtora ECB e a Supervisora Enecon, a restituir ao erário o valor do dano, esse Tribunal o fez sob premissas equivocadas e que não condizem com a verdade do órgão.
2.2 Da omissão na fundamentação do Acórdão 
2.2.1 Ausência de manifestação acerca da GRU e da garantia em juízo do valor do dano ao erário
	A primeira omissão do Acórdão diz respeito ao parágrafo 35 e seguintes, do Voto desse respeitado Relator, qual seja:
[transcrição dos parágrafos 35-37 do voto do Acórdão 1002/2022-TCU-Plenário]
Há que se esclarecer que a ação judicial em questão não foi interposta pelo DNIT e sim pela empresa Construtora Brasil S.A, em razão da Guia de Recolhimento a União - GRU gerada em desfavor da empresa para ressarcimento da medição pago a maior, por erro da supervisora ENECON. 
Tenta fazer crer a Empresa Construtora Brasil S.A que por livre e espontânea vontade garantiu o juízo o valor aferido de erro no pagamento, enquanto protela discutindo os volumes de fato pagos a maior. 
Na verdade, a equipe técnica da Secretaria de Fiscalização de Infraestrutura Portuária e Ferroviária é omissa quanto a GRU encaminhada à empresa pelo DNIT. Bem verdade que, o ressarcimento já deveria ter sido alcançado, se não fosse a liminar deferida em favor da Brasil S.A. 
Insta consignar que, a discussão travada entre o DNIT e a Construtora Brasil nunca foi para definir volume, pois este já estava definido pelo levantamento topográfico da ENECON. 
Bem verdade que, a empreiteira tenta em juízo, alcançar um encontro de contas, que não foi aceito pelo DNIT, por trabalhos que entende como direito a receber. 
Vale esclarecer que a GRU foi gerada com base nos novos levantamentos feitos pela ENECON, não por estarem 'próximos' aos dados da equipe de auditoria e sim, por ser a empresa legalmente habilitada pelo DNIT a realizar os levantamentos de avaliação de campo e definição de volume da terraplanagem executada. 
Diferente do que afirma o douto Relator, em seu voto, a perícia realizada em juízo ocorreu para verificar se os pedidos da Construtora Brasil procedem e não para levantamento do volume pago, este já está definido. 
Fato é que, o Recorrente em ato contínuo ao reconhecimento pela supervisora do cometimento do erro de avaliação quantitativa, instaurou processos administrativos para: 
- Promoção do estorno dos valores medidos a maior na primeira medição parcial do contrato TT-829/2010 (peças 107 e 108) ; 
- Apuração dos fatos, eventuais ilícitos ocorridos na execução do contrato e verificação da consistência técnica dos projetos utilizados na execução das obras vinculadas ao contrato para estabilização dos taludes (peça 106) ; 
- Apuração de Responsabilidade - PAAR (peça 109) , à luz da IN DG 01/2013 - DNIT, da empresa consultora pelo cometimento do erro de sobre avaliação dos volumes de terraplenagem da 1ª medição do contrato TT-829/2010. 
Demonstra-se então, o não cometimento de qualquer desvio ou irregularidade pelo fiscal dos contratos durante a execução do empreendimento, por restar comprovado que o fiscal, desde a identificação do erro da medição, buscou meios para que os valores pagos a maior fossem devolvidos ao erário, o que acabou sendo impedido pela decisão liminar em favor da empresa e consequentemente o seu depósito judicial, em 08/02/2015, saneando a questão e comprovando que o DNIT tomou todas as providências para compensação dos valores medidos e pagos indevidamente, não havendo responsabilidades a serem atribuídas ao fiscal do contrato. 
Assim, o ora Recorrente entende não haver razão ao prosseguimento da presente Tomada de Contas Especial antes do término da ação judicial. 
Ora Excelência, não há que se falar em separação de poderes quando se refere à ressarcimento de valores a administração pública. Neste caso, visto que o ressarcimento em ambas as esferas irá ocorrer em favor da União e poderá caracterizar o enriquecimento ilícito da administração caso seja recebido em duplicidade. 
Com efeito, não obstante essa divisão, são várias as passagens do texto constitucional que autorizam o exercício de uma função por um Poder que, em regra, seria de outro Poder, sem que, com isso, se possa falar em usurpação de competência de um poder por outro. 
Essa harmonia, é garantida pelo sistema de freios e contrapesos - checks and balances, que tem como objetivo evitar a sobreposição de um poder em outro, mecanismos estes que se encontram expressamente previstos ao longo de todo o texto Constitucional. 
Contudo, ao condenar o Recorrente, solidariamente com a Construtora ECB e a ENECON, a restituir ao erário o valor do dano, deixou esta Corte de Contas de se manifestar sobre a já informada GRU e a garantia apresentada pela Construtora ECB, em juízo, para ressarcimento do dano. 
Portanto, a omissão do r. acórdão reside no fato de que, já há GRU emitida em desfavor da ECB e já estando o juízo garantido, é certo que será o valor devidamente pago, não havendo que se falar em condenação solidária em quantia que já tem o seu pagamento garantido.
2.2.1 Ausência de critério no cálculo da multa aplicada 
Decidiu o Acórdão por aplicar ao Recorrente a multa individual no valor de R$650.000,00 (seiscentos e cinquenta mil reais) , conforme transcrição abaixo:
[transcrição dos itens 9.3 do Acórdão 1002/2022-TCU-Plenário e seus subitens]
Contudo, não consta no acórdão embargado qualquer apontamento acerca do critério de cálculo da multa aplicada. 
Douto Julgador, a penalização só pode ocorrer após a análise da dosimetria estabelecida nos termos do próprio Regimento Interno do Tribunal, conforme transcrição ipsis litteris:
[transcrição do art. 268 do RITCU]
A dosimetria na imposição de sanções também é regida pelo §2º do art. 22 da Lei de Introdução às Normas do Direito Brasileiro (LINDB) ajuda a endereçar o problema ao orientar o aplicador do direito a considerar o contexto (natureza e gravidade da infração, danos dela originados, agravantes, atenuantes e antecedentes do agente) na decisão sobre a aplicação de pena. 
Ademais, desde que introduzido na LINDB, em 2018, observa-se referência expressa ao art. 22 em decisões do TCU, especialmente em julgados que aplicam a multa do artigo 57 da Lei n° 8.443/1992 aos responsáveis por causar danos ao erário. 
Desse modo, uma eventual responsabilização deverá ser proporcional à eventual culpa de cada um dos agentes e à gravidade da infração, aferição que não é possível ser feita em razão da ausência de indicação do critério utilizado. 
Deixar de fundamentar as decisões pode fazer com que o Tribunal deixe de cumprir, na prática, com o comando central do §2º do art. 22 da LINDB. 
Para que a LINDB seja atendida, não parece suficiente qualificar determinada conduta como grave, a fim de se decidir pela aplicação de multa em determinado valor. Cabe ao julgador explicar as razões da gravidade atribuída à conduta. Do contrário, haverá o risco de sanções serem aplicadas a partir de juízos de valor não revelados, pressupostos. Seria uma maneira de contornar o dever de a autoridade definir sanções a partir das peculiaridades do caso concreto as quais, claro, precisam ser explicitadas. 
Diante disso, ainda que se entenda que o Recorrente incorreu em algum ato que ensejasse a aplicação de penalidade, tal sanção não poderia ser a mais grave, o servidor na função de fiscal, foi prejudicado sobremaneira pela falta de recursos que o órgão disponibiliza aos seus fiscais de obra, não restando outra alternativa que a de confiar nos levantamentos da supervisora contratada, que diga-se de passagem reconheceu que cometeu um 'tremendo' erro. 
Diante disso, impõe-se seja sanada a omissão indicada, pormenorizando os critérios de aplicação da multa aplicada à Embargante. 
3. DOS PEDIDOS 
a) preliminarmente, que o Relator, nos termos do 34, §1º, da Lei Orgânica do Tribunal de Contas da União, receba os presentes Embargos de Declaração, tendo em vista o preenchimento dos requisitos de admissibilidade previstos; 
b) quanto ao mérito, que o Tribunal, nos termos do art. 287, do Regimento Interno, julgue procedentes os Embargos de Declaração para: 
b.1) integrar o Acórdão nº 07604/18, de forma a suprir a omissão consistente na ausência de fundamentação, 
b.2) afastar a contradição consubstanciada na adoção de premissas equivocadas."
4.3.	Embargos de declaração apresentados pelos Srs. Normando Lima de Oliveira Filho e Luís Munhoz Prosel Junior (petição conjunta à peça 145) :
"DA AUSÊNCIA DE PACIFICAÇÃO SOBRE A PRESCRIÇÃO 
Primeiramente, se faz necessário destacar que o instituto da prescrição se trata de matéria de ordem pública, sendo seu exame podendo ocorrer de ofício ou por provocação a qualquer momento do processo. 
Na instrução elaborada pela respeitável unidade técnica dessa Corte de Contas, qual seja, a Secretaria de Fiscalização de Infraestrutura Portuária e Ferroviária, e adotada como Relatório do Acórdão ora embargado, consta a seguinte análise acerca da prescrição:
[transcrição dos parágrafos 214-216 do relatório do Acórdão 1002/2022-TCU-Plenário]
Por sua vez, o Voto proferido no mesmo Acórdão objeto dos presentes embargos, por Vossa Excelência, assim se manifestou acerca do instituto:
[transcrição dos parágrafos 47 do voto do Acórdão 1002/2022-TCU-Plenário]
Com a devida vênia ao entendimento exposto por Vossa Excelência necessário esclarecer que o Acórdão 459/2022-TCU-Plenário não deliberou pela manutenção do entendimento contido no Acórdão 1441/2016-TCU-Plenário, não há em seu dispositivo qualquer menção nesse sentido, ao contrário, o que se tem, com a colaboração de vários Ministros e Ex-Ministros dessa Egrégia Corte que ofertaram votos de suma importância sobre o tema, o entendimento de que sim há a necessidade de aplicação do instituto da prescrição em processos de Tomada de Contas Especial visando o ressarcimento ao erário, afastando a tese de imprescritibilidade. 
O referido Acórdão deliberou em seu item 9.8 somente o seguinte:
[transcrição do item 9.8 do Acórdão 459/2022-TCU-Plenário]
Ou seja, se depreende que a deliberação terminou por entender, ainda que tacitamente, pela necessidade de aplicação das ocorrências da prescrição, restando ao estudo ordenado somente a disciplina e modulações da aplicação do instituto. 
De forma mais elucidativa, considerando as mais diversas teses tratadas nos votos dos Eminentes Ministros, restam dúvidas acerca do prazo prescricional (se 10 ou 5 anos) , a data inicial paradigmática (ocorrência do fato ou data da prestação de contas ou conhecimento pelo TCU) e causas e momentos de interrupção do prazo. 
Portanto, não se entende merecer prosperar a ideia de manutenção, no presente momento, da imprescritibilidade do dano ao erário. 
Outrossim, em que pese o referido estudo determinado pelo plenário dessa Corte à Secretaria-Geral de Controle Externo (Segecex) , tem-se que a Secretaria de Recursos - SERUR, àquela vinculada, já possui estudo consolidado sobre o tema, o qual se encaminha anexo, inclusive havendo orientações quando da análise de recursos, vejamos excerto (com nossos grifos) :
[transcrição de estudo da Serur/TCU]
Assim, oportuno se mostraria que o presente processo recebesse tratamento acurado, pela unidade técnica, da aplicação do instituto da prescrição com as considerações já conhecidas desse Tribunal. Em sua instrução nem mesmo a jurisprudência já consolidada do STF foi aventada. 
Veja-se que se está no presente processo pretendendo responsabilizar pessoas físicas, servidores públicos, dependentes de seus vencimentos que na busca pela execução de seu trabalho, sem qualquer dolo nem erro grosseiro, estão, sobre fatos ocorridos há 14 anos condenados a pagar multas e ressarcir o erário em valores milionários e exorbitantes. 
Neste quesito questiona-se se está sendo observado o princípio da finalidade administrativa, da eficiência, da razoabilidade e ainda do efetivo interesse público. 
Qual a pretensão com a abertura de procedimento de Tomada de Contas Especial? Não é exatamente apura débito, indicar responsáveis e, no caso de procedência constituir título executivo extrajudicial?. 
Sendo esta a pretensão, o entendimento contido na tese do Tema 899 alcança não só a instauração em si do procedimento de TCE, mas igualmente e inclusive a decisão do Tribunal de Contas que determinou sua instauração, ou a conversão de autos neste procedimento. Relembre-se: pretensão ao ressarcimento fundada em decisão de Tribunal de Contas é prescritível. 
A pretensão no procedimento de Tomada de Contas Especial no âmbito desse Tribunal não poderia estar mais bem descrita do que no art. 2º da IN nº 71/2012, vejamos (com nossos grifos) :
[transcrição do art. 2º da IN-TCU 71/2012]
Mesmo que se aventasse pela independência das instâncias judicial e administrativa entre essa Corte e o Poder Judiciário e, mesmo que se considerasse que a tese firmada pelo STF não alcançaria o procedimento de controle externo da TCE, em sua fase administrativa ainda assim se questiona se a observância dos princípios da legalidade, motivação e principalmente da finalidade administrativa estariam sendo observados. 
Se o que se pretende com a Tomada de Contas Especial é efetivamente obter ressarcimento por danos à administração, constituindo, ao final do procedimento, título extrajudicial com força executiva e, sendo cediço, desde já, que tal execução se mostrará prescrita no âmbito judicial, questiona-se a finalidade da condução do procedimento estaria sendo atingida. 
Não se verifica, em tal cenário, que essa Egrégia Corte de Contas estaria cumprindo sua missão primordial de resguardar os cofres públicos trazendo economia e benefícios de ordem financeira. Ao contrário, estaria verdadeiramente movimentando sua própria máquina com procedimento que sabidamente não promoverá o fim pretendido e ainda injetará no Poder Judiciário considerável número de demandas que terão como objeto a anulação das decisões ou a improcedência das execuções pelo albergue da prescrição. 
Destarte, se entende que o Acórdão ora guerreado não foi capaz de enfrentar de forma apropriada a ocorrência da prescrição nos termos já conhecidos dessa Corte de Contas quanto a Jurisprudência do Supremo Tribunal Federal, com todos os argumentos deduzidos, o que, respectivamente, conferem omissão e contradição ao julgado ao mesmo tempo que prejudicam a fundamentação utilizada. 
A permanência da penalização do gestor, no caso concreto, foge à razoabilidade da medida, se reveste de penalização excessiva e desproporcional, desestimula a tomada de decisão eficiente na gestão pública, e proporciona atuação dessa Corte além das balizas comuns do controle. 
Por todo o exposto, se entende que merece acolhida os presentes Embargos, dando-lhe efeitos infringentes, modificando sua parte dispositiva, declarando-se sua prescrição nos termos da Lei nº 9.783/1999 e do estudo já consolidado da Secretaria de Recursos desse Tribunal.
DO PEDIDO 
Ante todo o exposto requer-se: 
a) sejam os presentes Embargos de Declaração Com Efeitos Infringentes recebidos por legítimos e tempestivos; 
b) sejam acolhidos os Embargos em sua integralidade, para que, no mérito, sejam suprimidos os vícios de omissão e contradição apontados conferindo análise adequada ao instituto da prescrição e sendo aplicados a lei nº 9.783/99, a Jurisprudência consolidada do Supremo Tribunal Federal relativa ao Tema 889 de Repercussão Geral em conjunto com as diretrizes delineadas pela Secretaria de Recursos em estudo já elaborado."
	É o relatório.

Cibele de Sousa Vasques (28962/OAB-DF), representando Alexandre de Oliveira; João Paulo Prates da Silveira Guerra (38.290/OAB-DF), representando Normando Lima de Oliveira Filho; Ricardo Guimaraes Moreira (82.238/OAB-MG), Eurides Verissimo de Oliveira Junior (75.864/OAB-MG) e outros, representando Enecon S/A Engenheiros e Economistas Consultores; João Paulo Prates da Silveira Guerra (38.290/OAB-DF), representando Luis Munhoz Prosel Junior; Paulo Aristóteles Amador de Sousa, representando Departamento Nacional de Infraestrutura de Transportes; Jefferson Lourenço dos Santos (60.644/OAB-DF), Tathiane Vieira Viggiano Fernandes (27.154/OAB-DF) e outros, representando Empresa Construtora Brasil S.A.

Não atuou.

TOMADA DE CONTAS ESPECIAL. CONVERSÃO DETERMINADA PELO ACÓRDÃO 3.584/2014-TCUPLENÁRIO. SUPERFATURAMENTO EM CONTRATOS DE OBRAS DA BR-040-MG. PAGAMENTO INDEVIDO POR SERVIÇOS REEXECUTADOS. SUPERFATURAMENTO POR ALTERAÇÃO DE METODOLOGIA EXECUTIVA. MEDIÇÃO A MAIOR DE SERVIÇOS EXECUTADOS. CITAÇÃO. ACOLHIMENTO PARCIAL DAS ALEGAÇÕES DE DEFESA. REDUÇÃO DO DANO INICIALMENTE CALCULADO. CONTAS IRREGULARES. DÉBITO. MULTA. EMBARGOS DE DECLARAÇÃO. CONHECIMENTO. AUSÊNCIA DE OMISSÕES OU CONTRADIÇÕES NA DECISÃO EMBARGADA. REJEIÇÃO.

TOMADA DE CONTAS ESPECIAL (TCE)

não atuou.

Examino embargos de declaração opostos por Enecon S/A - Engenheiros e Economistas Consultores (peça 131) , Alexandre de Oliveira (peça 140) , Normando Lima de Oliveira Filho e Luís Munhoz Prosel Junior (petição conjunta à peça 145) , em face do Acórdão 1002/2022-TCU-Plenário, de natureza condenatória.
2.	De início, entendo que os aclaratórios devem ser conhecidos, por preencherem os requisitos de admissibilidade previstos nos arts. 32, inciso II, e 34 da Lei 8.443/1992.
3.	No mérito, registro, preliminarmente, a título pedagógico, que os embargos de declaração são, em regra, recurso integrativo, que objetivam expungir da decisão embargada os vícios de omissão, contradição ou obscuridade. Vicente Greco Filho assim define esses vícios da deliberação:
" (...) obscuridade: defeito consistente na difícil compreensão do texto da sentença e pode decorrer de simples defeito redacional ou mesmo de má formulação de conceitos, havendo obscuridade quando a sentença está incompreensível no comando que impõe e na manifestação de conhecimento e vontade do juiz.
contradição: afirmação conflitante, quer na fundamentação, quer entre a fundamentação e a conclusão, sendo que, nesses casos, a correção da sentença, em princípio, não levaria a uma verdadeira modificação da sentença, mas apenas a um esclarecimento de seu conteúdo.
omissão: caso em que a sentença é complementar, passando a resolver questão não solucionada, ganhando substância, portanto, sendo que as questões que devem ser resolvidas pelo juiz são todas as relevantes postas pelas partes para a solução do litígio, bem como as questões de ordem pública que o juiz deve resolver de ofício, como, por exemplo, a coisa julgada." (in Direito Processual Civil Brasileiro 11ª edição, 2º Volume, Editora Saraiva, p. 259/260) .
4.	No mesmo sentido, o seguinte entendimento do Supremo Tribunal Federal: "A contradição que dá margem aos embargos declaratórios é a que se estabelece entre os termos da própria decisão judicial - fundamentação e dispositivo - e não a que porventura exista entre ela e o ordenamento jurídico; menos ainda a que se manifeste entre o acórdão e a opinião da parte vencida" (RHC-ED 79785/RJ, DJ 23/5/2003, p. 31, Ministro Sepúlveda Pertence) .
5.	Ou seja, a contradição apta a ser sanada pela oposição dos embargos declaratórios é a que se estabelece entre os termos da própria decisão, compreendida no âmbito desta Corte como o conjunto Relatório, Voto e Acórdão, e não a que porventura exista entre as razões de decidir e os fatos alegados, a doutrina, a jurisprudência ou a interpretação do ordenamento jurídico que o recorrente entenda adequada.
6.	Outrossim, os embargos de declaração não se prestam a reformar o decisum original, devendo-se conferir, nessa linha, os Acórdão 1810/2008-TCU-Segunda Câmara, 92/2004 e 328/2004, do Plenário, e 71/2006 e 186/2006, da 1ª Câmara, bem como a jurisprudência do Supremo Tribunal Federal, a exemplo da decisão exarada no RE 327376/DF, pelo Ministro Carlos Velloso, in verbis: "Não cabe, por outro lado, em sede de embargos de declaração, rediscutir a matéria decidida, para modificar o julgado em sua essência ou substância. (...) . Inviável, portanto, o RE, nego-lhe seguimento".
7. 	Destarte, os embargos devem ser manejados, então, para corrigir eventual obscuridade, omissão ou contradição nas deliberações do TCU, a fim de esclarecer, interpretar ou completar o pronunciamento anteriormente emitido, em benefício da sua melhor compreensão ou inteireza, devendo observar os seguintes critérios: i) não se prestar para rediscussão do mérito nem para reavaliação dos fundamentos que conduziram à prolação do acórdão recorrido; ii) a contradição deve estar contida dentro dos termos do inteiro teor da deliberação atacada; iii) não há omissão quando a matéria é analisada na instrução da unidade técnica que consta do relatório e integra as razões de decidir da deliberação; iv) o julgador não está obrigado a apreciar todos e cada um dos argumentos desfiados pela parte, sendo suficiente que se atenha àqueles bastantes à formação de sua convicção acerca da matéria; v) eventual erro de julgamento deve ser corrigido por outra via recursal própria (v.g.: Acórdão 10919/2016-TCU-Segunda Câmara e 434/2018-TCU-Plenário, entre outros) .
8.	Em apertada síntese, os recorrentes apontam contradição e omissão do julgado com base nos seguintes argumentos:
8.1.	Que a decisão, ao imputar débito, deixou de considerar o valor da garantia depositada em juízo pela empreiteira responsável pelas obras, Construtora ECB (alegado pela empresa Enecon S/A e pelo Sr. Alexandre de Oliveira) ;
8.2.	Que o acórdão foi omisso quanto ao critério adotado para quantificação da multa individual aplicada (alegado pela empresa Enecon S/A e pelo Sr. Alexandre de Oliveira) ;
8.3.	Que não há culpabilidade da empresa Enecon, pois teriam sido imputadas responsabilidades que fogem ao escopo de sua atuação, haja vista ela ter sido contratada apenas para a supervisão das obras (alegado pela empresa Enecon S/A) ;
8.4.	Que não há culpabilidade do Sr. Alexandre de Oliveira, pois teriam sido imputadas responsabilidades que fogem ao escopo de sua atuação, na qualidade de Supervisor da Unidade Local do DNIT em Contagem/MG, e que ele teria dificuldades de aferir as irregularidades identificadas pelo TCU (alegado pelo Sr. Alexandre de Oliveira) ; e
8.5.	Que o acórdão não teria enfrentado apropriadamente a questão da prescrição da pretensão punitiva e ressarcitória, pois não levou em consideração o entendimento contido na tese do Tema 899 do STF, de repercussão geral (alegados pelos Srs. Normando Lima de Oliveira Filho e Luís Munhoz Prosel Junior) .
9.	Passo a analisar.
10.	Não merece prosperar a alegação acerca da suposta omissão do Acórdão 1002/2022-TCU-Plenário por ter deixado de considerar o valor da garantia depositada em juízo pela empreiteira responsável pelas obras, Construtora ECB.
11.	Isso porque tal assunto foi abordado tanto no relatório como no voto que embasaram a decisão embargada, cujo excerto transcrevo a seguir:
44.	De mais a mais, acompanho, mais uma vez, as conclusões da unidade técnica em relação ao depósito em juízo, pela construtora, de garantia no valor apontado inicialmente pelo TCU, de que não é razão bastante para que este Tribunal deixe de imputar o respectivo débito aos responsáveis, em homenagem ao princípio da independência das instâncias, aliado ao fato de que o citado processo judicial ainda não transitou em julgado, não tendo havido, até o momento, a efetiva recomposição do dano apurado.
45.	Quanto à parcela de juros, o Acórdão 193/2014-TCU-Plenário, da relatoria do Ministro Walton Alencar Rodrigues afirma em seu enunciado que "A apólice que assegura o contrato contra inadimplementos na execução dos serviços não é hábil a proteger o erário no caso de dano decorrente do pagamento de preços superfaturados e, por isso, não pode ser utilizada como alternativa à retenção de valores", logo, o mesmo raciocínio para a parcela do débito deve ser aplicado para a parcela dos juros.
46.	Pelas razões acima apresentadas, rejeito as alegações de defesa apresentadas pelos responsáveis em relação ao superfaturamento por medição a maior nos quantitativos dos serviços de escavação, carga e transporte - ECT, condenando-os ao pagamento dos valores ora quantificados.
12.	Da mesma forma, nos termos da firme jurisprudência deste Tribunal, a ausência de indicação do critério utilizado para estipular o montante da multa não configura omissão apta ao provimento de embargos de declaração, uma vez que, no âmbito do TCU, a dosimetria da pena tem como balizadores o nível de gravidade dos ilícitos apurados, com a valoração das circunstâncias fáticas e jurídicas envolvidas, e a isonomia de tratamento com casos análogos. O Tribunal não realiza dosimetria objetiva da multa, comum à aplicação de normas do Direito Penal, e não há um rol de agravantes e atenuantes legalmente reconhecido. 
13.	Nesse sentido são os Acórdão 174/2018-TCU-Plenário (sob minha relatoria) , 3.259/2020-Plenário (Relator Min. Subst. André Luís de Carvalho) , 865/2020- Plenário (Relator Min. Subst. Augusto Sherman Cavalcanti) , 123/2014-Plenário (Relator Min. Raimundo Carreiro) , 1.308/2019-2ª Câmara (Relator Min. Subst. Marcos Bemquerer Costa) , 8.024/2016-2ª Câmara (Min. Ana Arraes) , entre tantos outros.
14.	Em relação às supostas ausências de culpabilidade da empresa Enecon S/A e do Sr. Alexandre de Oliveira (Supervisor da Unidade Local do DNIT em Contagem/MG) , considero que os argumentos por eles apresentados adentram no mérito da decisão proferida, para rediscutir se foram ou não apropriadas as suas responsabilizações, o que não é cabível via embargos de declaração, conforme demonstrei no início deste voto.
15.	Melhor sorte não socorre os responsáveis Normando Lima de Oliveira Filho e Luís Munhoz Prosel Junior quanto à suposta contradição e omissão em relação à tese por mim adotada para avaliação da prescrição.
16.	Sobre o tema, deixei assente em meu voto o seguinte:
47. Por último, destaco que, conforme apurou a unidade especializada, não foi caracterizada a prescrição da pretensão punitiva sob a regra do Acórdão 1441/2016-TCU-Plenário. Considerando que, a despeito da decisão do Supremo Tribunal Federal no RE 636.886 (Tema 889 de repercussão geral) , nos termos do recente Acórdão 459/2022-TCU-Plenário, este Tribunal deliberou por manter a jurisprudência atual quanto à imprescritibilidade do dano ao erário e quanto à prescrição da pretensão punitiva decenal, ao tempo em que ordenou à Secretaria-Geral de Controle Externo (Segecex) a formação de grupo técnico de trabalho para que, em processo apartado, apresente projeto de normativo que discipline, de forma completa e detalhada, o tema da prescrição da pretensão ressarcitória e da prescrição da pretensão punitiva no âmbito do controle externo, acompanho a proposta da unidade técnica quanto à inocorrência da prescrição in casu.
17.	Como se pode observar, tal avaliação levou em conta a regra prescricional do Código Civil, consolidada pelo Acórdão 1441/2016-TCU-Plenário, que é a regra atualmente considerada nesta Corte de Contas enquanto não houver uniformização da jurisprudência sobre o julgamento do RE 636.886 do Supremo Tribunal Federal, tema 899 de repercussão geral.
18.	Assim sendo, enquanto não sobrevém o projeto normativo determinado pelo Acórdão 459/2022-TCU-Plenário, julgo adequado manter, como medida de prudência e no legítimo espaço de atuação constitucional deste Tribunal, bem como em homenagem ao princípio do colegiado, a jurisprudência dominante desta Corte quanto à imprescritibilidade do dano ao Erário e quanto à prescrição da pretensão punitiva do Tribunal nos termos do Acórdão 1441/2016-TCU-Plenário. Inexiste, portanto, qualquer omissão ou contradição a ser saneada a respeito.
19.	Pelas razões descritas neste voto, entendo que não merecem ser acolhidos os embargos de declaração apresentados por Enecon S/A - Engenheiros e Economistas Consultores e pelos Srs. Alexandre de Oliveira, Normando Lima de Oliveira Filho e Luís Munhoz Prosel Junior, em face do Acórdão 1002/2022-TCU-Plenário.
	Ante o exposto, VOTO por que este Colegiado adote a minuta de acórdão que ora submeto à aprovação.
TCU, Sala das Sessões, em 24 de agosto de 2022.
Ministro JOÃO AUGUSTO RIBEIRO NARDES 
Relator